---
title: "Guía visual · ggplot2 Fundamentals"
subtitle: "Tipos de variables, geoms básicos y avanzados"
author: ""
date: today
lang: es
format:
  html:
    toc: true
    toc-title: "Contenido"
    toc-depth: 3
    toc-location: left
    embed-resources: true
    code-fold: true
    code-summary: "Ver código"
    highlight-style: github
    theme: cosmo
execute:
  echo: true
  warning: false
  message: false
---

```{=html}
<style>
/* ── Google Fonts ─────────────────────────────────────────────────── */
@import url('https://fonts.googleapis.com/css2?family=Playfair+Display:wght@700;900&family=Source+Sans+3:ital,wght@0,300;0,400;0,600;1,400&family=Source+Code+Pro:wght@400;600&display=swap');

/* ── Variables de paleta (tierra) ───────────────────────────────── */
:root {
  --c-bg:       #FDF8EF;
  --c-surface:  #F2E9D8;
  --c-accent:   #C8960C;
  --c-dark:     #1E1A0E;
  --c-mid:      #7A6520;
  --c-army:     #4B6440;
  --c-fawn:     #C9AA71;
  --c-border:   #D4C9B0;
  --c-muted:    #857355;
}

/* ── Base ────────────────────────────────────────────────────────── */
body {
  font-family: 'Source Sans 3', sans-serif;
  background-color: var(--c-bg);
  color: var(--c-dark);
  line-height: 1.65;
}

/* ── Títulos ─────────────────────────────────────────────────────── */
h1.title {
  font-family: 'Playfair Display', serif;
  font-size: 2.4rem;
  font-weight: 900;
  letter-spacing: -0.5px;
  color: var(--c-dark);
  border-bottom: 4px solid var(--c-accent);
  padding-bottom: 0.4em;
}

.subtitle {
  font-family: 'Source Sans 3', sans-serif;
  font-size: 1.05rem;
  color: var(--c-muted);
  font-weight: 300;
  letter-spacing: 0.5px;
  text-transform: uppercase;
}

h2 {
  font-family: 'Playfair Display', serif;
  font-size: 1.55rem;
  color: var(--c-dark);
  border-bottom: 2px solid var(--c-border);
  padding-bottom: 0.25em;
  margin-top: 2.2em;
}

h3 {
  font-family: 'Source Sans 3', sans-serif;
  font-size: 1.05rem;
  font-weight: 600;
  color: var(--c-mid);
  text-transform: uppercase;
  letter-spacing: 0.6px;
  margin-top: 1.8em;
}

/* ── TOC ─────────────────────────────────────────────────────────── */
#TOC {
  background: var(--c-surface);
  border-right: 2px solid var(--c-border);
  padding: 1rem;
  font-size: 0.88rem;
}

#TOC a {
  color: var(--c-mid);
  text-decoration: none;
}

#TOC a:hover {
  color: var(--c-accent);
}

/* ── Tablas knitr ────────────────────────────────────────────────── */
table {
  border-collapse: collapse;
  width: 100%;
  font-size: 0.9rem;
}

thead th {
  background-color: var(--c-army);
  color: var(--c-bg);
  padding: 8px 14px;
  font-weight: 600;
  text-transform: uppercase;
  letter-spacing: 0.4px;
  font-size: 0.8rem;
}

tbody td {
  padding: 7px 14px;
  border-bottom: 1px solid var(--c-border);
}

tbody tr:nth-child(even) td {
  background-color: var(--c-surface);
}

tbody tr:hover td {
  background-color: #EDE1C4;
}

/* ── Código inline ───────────────────────────────────────────────── */
code {
  font-family: 'Source Code Pro', monospace;
  background: var(--c-surface);
  border: 1px solid var(--c-border);
  border-radius: 3px;
  padding: 1px 5px;
  font-size: 0.87em;
  color: var(--c-army);
}

/* ── Callouts ────────────────────────────────────────────────────── */
.callout {
  border-radius: 4px;
}

.callout-note {
  border-left-color: var(--c-accent) !important;
  background: #FEF6E0 !important;
}

/* ── Leyenda de color (personalizada) ───────────────────────────── */
.leyenda-geom {
  display: flex;
  gap: 1.5rem;
  align-items: center;
  flex-wrap: wrap;
  background: var(--c-surface);
  border: 1px solid var(--c-border);
  border-radius: 6px;
  padding: 10px 16px;
  margin: 0.8em 0 1.2em 0;
  font-size: 0.88rem;
}

.leyenda-item {
  display: flex;
  align-items: center;
  gap: 7px;
  font-weight: 600;
  color: var(--c-dark);
}

.badge {
  width: 18px; height: 18px;
  border-radius: 3px;
  display: inline-block;
}

.badge-must  { background: #4B6440; }
.badge-can   { background: #C8960C; }
.badge-no    { background: #D4C9B0; border: 1px solid #B8A990; }
</style>
```

```{r setup}
#| include: false

library(tidyverse)
library(patchwork)
library(glue)

# ── Paleta de color coherente ────────────────────────────────────────────────
PAL_MUST   <- "#4B6440"   # Army Green   → estética obligatoria
PAL_CAN    <- "#C8960C"   # M. Sunburst  → estética opcional
PAL_NO     <- "#D4C9B0"   # Fawn claro   → no aplica
PAL_BG     <- "#FDF8EF"   # Crema cálida → fondo de gráficos
PAL_ACCENT <- "#C8960C"
PAL_DARK   <- "#1E1A0E"
PAL_MID    <- "#7A6520"
PAL_GRID   <- "#E2D9C8"
PAL_TEXT   <- "#2C2416"

# ── Tema base para todos los gráficos ───────────────────────────────────────
theme_guide <- function(base_size = 11) {
  theme_minimal(base_size = base_size) +
    theme(
      # Fondo
      plot.background    = element_rect(fill = PAL_BG,  color = NA),
      panel.background   = element_rect(fill = PAL_BG,  color = NA),
      # Cuadrícula
      panel.grid.major   = element_line(color = PAL_GRID, linewidth = 0.4),
      panel.grid.minor   = element_blank(),
      # Títulos
      plot.title         = element_text(
        family = "serif", face = "bold",
        size   = base_size + 2, color = PAL_DARK,
        margin = margin(b = 5)
      ),
      plot.subtitle      = element_text(
        size   = base_size - 1, color = PAL_MID,
        margin = margin(b = 8)
      ),
      plot.caption       = element_text(
        size = base_size - 2.5, color = PAL_MID, hjust = 1,
        margin = margin(t = 8)
      ),
      # Ejes
      axis.title         = element_text(size = base_size - 0.5,
                                         color = PAL_MID, face = "bold"),
      axis.text          = element_text(size = base_size - 1, color = PAL_TEXT),
      axis.ticks         = element_line(color = PAL_GRID),
      # Leyenda
      legend.position    = "bottom",
      legend.title       = element_text(size = base_size - 1, face = "bold",
                                         color = PAL_TEXT),
      legend.text        = element_text(size = base_size - 1.5, color = PAL_TEXT),
      legend.key         = element_rect(fill = PAL_BG, color = NA),
      legend.background  = element_rect(fill = PAL_BG, color = NA),
      # Strips (facetas)
      strip.background   = element_rect(fill = "#EDE5D0", color = NA),
      strip.text         = element_text(face = "bold", size = base_size - 1,
                                         color = PAL_DARK),
      # Márgenes del plot completo
      plot.margin        = margin(14, 14, 14, 14)
    )
}

theme_set(theme_guide())
```

---

# 1 · Tipos de variables

> Ejecuta `glimpse(tu_dataframe)` para identificar los tipos de tus variables antes de elegir un geom.

## Datos de ejemplo

```{r}
example_df <- tibble(
  pais       = c("Peru", "Germany", "United States"),
  grupo_ing  = factor(c("middle_income", "high_income", "high_income")),
  aprobado   = c(TRUE, FALSE, TRUE),
  nivel      = ordered(c("first", "second", "third"),
                       levels = c("first", "second", "third")),
  puntaje    = c(11.71, 14.20, 9.85),
  n          = c(8L, 7L, 10L),
  fecha      = as.Date(c("1972-03-12", "1982-04-18", "1999-10-22")),
  fecha_hora = as.POSIXct(
    c("2012-02-09 00:00:00", "2014-07-18 13:30:00", "2016-11-02 08:15:00"),
    tz = "UTC"
  )
)

glimpse(example_df)
```

## Tabla de referencia

```{r}
#| label: tbl-tipos
#| tbl-cap: "Tipos de variables útiles para visualización en ggplot2"

tibble(
  `Tipo R`    = c("<chr>", "<fct>", "<lgl>", "<ord>",
                  "<dbl>", "<int>", "<date>", "<dttm>"),
  Clase       = c("character", "factor", "logical", "ordered",
                  "double", "integer", "date", "datetime"),
  Categoría   = c("Discreta", "Discreta", "Discreta", "Discreta",
                  "Continua", "Continua", "Fecha / Tiempo", "Fecha / Tiempo"),
  `Ejemplo`   = c('"Germany"', "high_income", "TRUE", "first",
                  "11.71", "8L", "1972-03-12", "2012-02-09 00:00:00"),
  `Convertir` = c("as.character()", "as.factor()", "as.logical()",
                  "as.ordered()", "as.double()", "as.integer()",
                  "as.Date()", "as.POSIXct()")
) |>
  knitr::kable(align = c("l","l","l","l","l"))
```

## Mapa visual de categorías

```{r}
#| label: fig-tipos
#| fig-cap: "Clasificación de tipos de variables por categoría estadística"
#| fig-height: 3.8
#| fig-width: 8

tipos_df <- tibble(
  tipo_r   = c("<chr>", "<fct>", "<lgl>", "<ord>",
               "<dbl>", "<int>",
               "<date>", "<dttm>"),
  clase    = c("character", "factor", "logical", "ordered",
               "double", "integer",
               "date", "datetime"),
  cat      = factor(
    c("Discreta", "Discreta", "Discreta", "Discreta",
      "Continua", "Continua",
      "Fecha / Tiempo", "Fecha / Tiempo"),
    levels = c("Discreta", "Continua", "Fecha / Tiempo")
  ),
  cat_ord  = as.integer(
    factor(c("Discreta","Discreta","Discreta","Discreta",
             "Continua","Continua",
             "Fecha / Tiempo","Fecha / Tiempo"),
           levels = c("Discreta","Continua","Fecha / Tiempo"))
  ),
  # Posición x dentro de cada categoría
  x_inner  = c(1, 2, 3, 4,  1, 2,  1, 2)
)

cat_colors <- c(
  "Discreta"       = "#4B6440",
  "Continua"       = "#C8960C",
  "Fecha / Tiempo" = "#7A6520"
)

# Rectángulos de categoría
cat_rects <- tibble(
  cat     = factor(c("Discreta","Continua","Fecha / Tiempo"),
                   levels = c("Discreta","Continua","Fecha / Tiempo")),
  xmin    = c(0.4, 4.6, 6.6),
  xmax    = c(4.5, 6.5, 8.5),
  ymin    = 0.55, ymax = 1.45
)

# Posición global x por tipo
tipos_df <- tipos_df |>
  mutate(x_global = case_when(
    cat == "Discreta"       ~ x_inner,
    cat == "Continua"       ~ 4 + x_inner,
    cat == "Fecha / Tiempo" ~ 6 + x_inner
  ))

ggplot() +
  # Banda de fondo por categoría
  geom_rect(
    data = cat_rects,
    aes(xmin = xmin, xmax = xmax, ymin = ymin, ymax = ymax, fill = cat),
    alpha = 0.12, inherit.aes = FALSE
  ) +
  # Etiqueta de categoría
  geom_text(
    data = cat_rects |> mutate(xmid = (xmin + xmax) / 2),
    aes(x = xmid, y = 1.38, label = cat, color = cat),
    fontface = "bold", size = 3.4, inherit.aes = FALSE
  ) +
  # Puntos (tipo)
  geom_point(
    data = tipos_df,
    aes(x = x_global, y = 1, fill = cat),
    shape = 21, size = 10, color = "white", stroke = 1.2
  ) +
  # Etiqueta shortcut dentro del punto
  geom_text(
    data = tipos_df,
    aes(x = x_global, y = 1, label = tipo_r),
    size = 2.4, color = "white", fontface = "bold"
  ) +
  # Clase debajo
  geom_text(
    data = tipos_df,
    aes(x = x_global, y = 0.68, label = clase, color = cat),
    size = 2.8
  ) +
  scale_fill_manual(values  = cat_colors, guide = "none") +
  scale_color_manual(values = cat_colors, guide = "none") +
  scale_y_continuous(limits = c(0.5, 1.5)) +
  scale_x_continuous(limits = c(0.2, 8.8)) +
  labs(
    title   = "Tipos de variables en R para visualización",
    caption = "Basado en ggplot2tor.com · GGPLOT2 Fundamentals+"
  ) +
  theme_guide() +
  theme(
    axis.text   = element_blank(),
    axis.title  = element_blank(),
    axis.ticks  = element_blank(),
    panel.grid  = element_blank()
  )
```

---

# 2 · Geoms básicos

::: {.leyenda-geom}
<div class="leyenda-item"><span class="badge badge-must"></span> Estética **obligatoria**</div>
<div class="leyenda-item"><span class="badge badge-can"></span> Estética **opcional**</div>
<div class="leyenda-item"><span class="badge badge-no"></span> **No aplica**</div>
:::

## Matriz de estéticas

```{r}
#| label: fig-basic-matrix
#| fig-cap: "Estéticas disponibles para los geoms básicos de ggplot2"
#| fig-height: 5.2
#| fig-width: 9

basic_geoms <- tribble(
  ~geom,              ~x,      ~y,      ~fill,   ~alpha,  ~color,  ~width,  ~size,
  "geom_histogram", "must", "no",   "can",   "can",   "can",   "no",    "can",
  "geom_col",       "must", "must", "can",   "can",   "can",   "can",   "can",
  "geom_bar",       "must", "no",   "can",   "can",   "can",   "can",   "can",
  "geom_line",      "must", "must", "no",    "can",   "can",   "no",    "can",
  "geom_area",      "must", "must", "can",   "can",   "can",   "no",    "can",
  "geom_point",     "must", "must", "no",    "can",   "can",   "no",    "can",
  "geom_boxplot",   "must", "must", "can",   "can",   "can",   "can",   "can"
)

# Etiquetas para mostrar dentro del tile
icon_map <- c(must = "●", can = "◎", no = "–")

basic_long <- basic_geoms |>
  pivot_longer(-geom, names_to = "aes", values_to = "status") |>
  mutate(
    icono   = icon_map[status],
    aes     = factor(aes, levels = c("x","y","fill","alpha","color","width","size")),
    geom_f  = fct_rev(factor(geom, levels = rev(basic_geoms$geom)))
  )

# Colores de texto (contraste)
txt_colors <- c(must = "white", can = PAL_DARK, no = "#B8A990")

ggplot(basic_long, aes(x = aes, y = geom_f)) +
  geom_tile(
    aes(fill = status),
    color = "white", linewidth = 1.2,
    width = 0.92, height = 0.82
  ) +
  geom_text(
    aes(label = icono, color = status),
    size = 4, fontface = "bold"
  ) +
  scale_fill_manual(
    values = c(must = PAL_MUST, can = PAL_CAN, no = PAL_NO),
    labels = c(must = "Obligatoria", can = "Opcional", no = "No aplica"),
    name   = "Estado de la estética"
  ) +
  scale_color_manual(
    values = txt_colors,
    guide  = "none"
  ) +
  scale_x_discrete(
    labels = c("x", "y", "fill", "alpha", "color", "width", "size")
  ) +
  labs(
    title   = "Geoms básicos · mapa de estéticas",
    subtitle = "● obligatoria  ◎ opcional  – no aplica",
    x = NULL, y = NULL,
    caption = "Fuente: GGPLOT2 Fundamentals+ · ggplot2tor.com"
  ) +
  theme_guide(base_size = 11) +
  theme(
    axis.text.x      = element_text(face = "bold", size = 10.5,
                                     color = PAL_MID, family = "mono"),
    axis.text.y      = element_text(face = "bold", size = 10,
                                     color = PAL_DARK, family = "mono"),
    panel.grid       = element_blank(),
    legend.position  = "bottom",
    legend.key.size  = unit(0.85, "lines")
  )
```

## Ejemplos con `mtcars`

```{r}
#| label: fig-basic-examples
#| fig-cap: "Ejemplos reales de los geoms básicos más utilizados"
#| fig-height: 8
#| fig-width: 9

p1 <- ggplot(mtcars, aes(x = factor(cyl), fill = factor(cyl))) +
  geom_bar(color = "white", linewidth = 0.5) +
  scale_fill_manual(values = c("#4B6440","#C8960C","#7A6520"), guide = "none") +
  labs(title = "geom_bar()", subtitle = "aes(x = factor(cyl))",
       x = "cilindros", y = "conteo")

p2 <- ggplot(
  mtcars |> group_by(cyl) |> summarise(mean_mpg = mean(mpg)),
  aes(x = factor(cyl), y = mean_mpg, fill = factor(cyl))
) +
  geom_col(color = "white", linewidth = 0.5) +
  scale_fill_manual(values = c("#4B6440","#C8960C","#7A6520"), guide = "none") +
  labs(title = "geom_col()", subtitle = "aes(x, y = media_mpg)",
       x = "cilindros", y = "mpg promedio")

p3 <- ggplot(mtcars, aes(x = wt, y = mpg)) +
  geom_point(color = PAL_MUST, size = 2.5, alpha = 0.8) +
  labs(title = "geom_point()", subtitle = "aes(x = wt, y = mpg)",
       x = "peso", y = "mpg")

p4 <- ggplot(mtcars, aes(x = factor(cyl), y = mpg, fill = factor(cyl))) +
  geom_boxplot(color = PAL_DARK, linewidth = 0.5, outlier.color = PAL_MID) +
  scale_fill_manual(values = c("#4B6440","#C8960C","#7A6520"), guide = "none") +
  labs(title = "geom_boxplot()", subtitle = "aes(x = factor(cyl), y = mpg)",
       x = "cilindros", y = "mpg")

p5 <- ggplot(mtcars, aes(x = mpg)) +
  geom_histogram(bins = 12, fill = PAL_CAN, color = "white", linewidth = 0.5) +
  labs(title = "geom_histogram()", subtitle = "aes(x = mpg)",
       x = "mpg", y = "conteo")

p6 <- ggplot(
  mtcars |> arrange(wt),
  aes(x = wt, y = mpg)
) +
  geom_area(fill = PAL_MUST, alpha = 0.35, color = PAL_MUST, linewidth = 0.7) +
  labs(title = "geom_area()", subtitle = "aes(x = wt, y = mpg)",
       x = "peso", y = "mpg")

(p1 | p2 | p3) /
(p4 | p5 | p6) +
  plot_annotation(
    title   = "Galería de geoms básicos",
    caption = "Datos: datasets::mtcars",
    theme   = theme_guide(base_size = 12) +
              theme(plot.title = element_text(face = "bold", size = 13))
  )
```

---

# 3 · Geoms avanzados

::: {.leyenda-geom}
<div class="leyenda-item"><span class="badge badge-must"></span> Estética **obligatoria**</div>
<div class="leyenda-item"><span class="badge badge-can"></span> Estética **opcional**</div>
<div class="leyenda-item"><span class="badge badge-no"></span> **No aplica**</div>
:::

## Matriz de estéticas

```{r}
#| label: fig-adv-matrix
#| fig-cap: "Estéticas disponibles para los geoms avanzados de ggplot2"
#| fig-height: 5.8
#| fig-width: 10

advanced_geoms <- tribble(
  ~geom,               ~x,      ~y,      ~ymin,   ~ymax,   ~fill,   ~color,  ~alpha,  ~size,   ~width,  ~label,
  "geom_text",       "must", "must", "no",    "no",    "no",    "can",   "no",    "can",   "no",    "must",
  "geom_label",      "must", "must", "no",    "no",    "can",   "can",   "no",    "can",   "no",    "must",
  "geom_jitter",     "must", "must", "no",    "no",    "no",    "can",   "can",   "can",   "no",    "no",
  "geom_ribbon",     "must", "no",   "must",  "must",  "can",   "can",   "can",   "no",    "no",    "no",
  "geom_errorbar",   "must", "no",   "must",  "must",  "no",    "can",   "no",    "can",   "can",   "no",
  "geom_linerange",  "must", "no",   "must",  "must",  "no",    "can",   "no",    "can",   "no",    "no",
  "geom_pointrange", "must", "must", "must",  "must",  "no",    "can",   "no",    "can",   "no",    "no"
)

adv_long <- advanced_geoms |>
  pivot_longer(-geom, names_to = "aes", values_to = "status") |>
  mutate(
    icono  = icon_map[status],
    aes    = factor(aes, levels = c("x","y","ymin","ymax",
                                    "fill","color","alpha","size","width","label")),
    geom_f = fct_rev(factor(geom, levels = rev(advanced_geoms$geom)))
  )

ggplot(adv_long, aes(x = aes, y = geom_f)) +
  geom_tile(
    aes(fill = status),
    color = "white", linewidth = 1.2,
    width = 0.92, height = 0.82
  ) +
  geom_text(
    aes(label = icono, color = status),
    size = 3.8, fontface = "bold"
  ) +
  scale_fill_manual(
    values = c(must = PAL_MUST, can = PAL_CAN, no = PAL_NO),
    labels = c(must = "Obligatoria", can = "Opcional", no = "No aplica"),
    name   = "Estado de la estética"
  ) +
  scale_color_manual(values = txt_colors, guide = "none") +
  labs(
    title    = "Geoms avanzados · mapa de estéticas",
    subtitle = "● obligatoria  ◎ opcional  – no aplica",
    x = NULL, y = NULL,
    caption  = "Fuente: GGPLOT2 Fundamentals+ · ggplot2tor.com"
  ) +
  theme_guide(base_size = 11) +
  theme(
    axis.text.x     = element_text(face = "bold", size = 10.5,
                                    color = PAL_MID, family = "mono"),
    axis.text.y     = element_text(face = "bold", size = 10,
                                    color = PAL_DARK, family = "mono"),
    panel.grid      = element_blank(),
    legend.position = "bottom",
    legend.key.size = unit(0.85, "lines")
  )
```

## Ejemplos reales

```{r}
#| label: fig-adv-examples
#| fig-cap: "Ejemplos de los geoms avanzados más comunes"
#| fig-height: 8
#| fig-width: 9

set.seed(123)

# geom_text
labels_df <- mtcars |>
  rownames_to_column("car") |>
  slice_max(mpg, n = 6)

pa <- ggplot(labels_df, aes(x = wt, y = mpg, label = car)) +
  geom_point(color = PAL_MUST, size = 2, alpha = 0.7) +
  geom_text(size = 2.8, color = PAL_DARK, nudge_y = 0.5,
            hjust = 0, check_overlap = TRUE) +
  labs(title = "geom_text()", subtitle = "label = car",
       x = "peso", y = "mpg")

# geom_label
pb <- ggplot(labels_df |> slice_max(mpg, n = 4),
             aes(x = wt, y = mpg, label = car)) +
  geom_point(color = PAL_MUST, size = 2.5) +
  geom_label(fill = PAL_CAN, color = "white", size = 2.5,
             fontface = "bold", nudge_y = 0.6) +
  labs(title = "geom_label()", subtitle = "label con caja",
       x = "peso", y = "mpg")

# geom_jitter
pc <- ggplot(mtcars, aes(x = factor(cyl), y = mpg,
                          color = factor(cyl))) +
  geom_jitter(width = 0.18, height = 0, size = 2.5, alpha = 0.8) +
  scale_color_manual(values = c("#4B6440","#C8960C","#7A6520"),
                     guide = "none") +
  labs(title = "geom_jitter()", subtitle = "width = 0.18",
       x = "cilindros", y = "mpg")

# geom_pointrange
summary_df <- mtcars |>
  group_by(cyl) |>
  summarise(
    media = mean(mpg),
    ymin  = media - sd(mpg),
    ymax  = media + sd(mpg),
    .groups = "drop"
  )

pd <- ggplot(summary_df, aes(x = factor(cyl), y = media,
                               ymin = ymin, ymax = ymax)) +
  geom_pointrange(color = PAL_MUST, linewidth = 0.9, size = 0.9) +
  labs(title = "geom_pointrange()", subtitle = "media ± SD",
       x = "cilindros", y = "mpg promedio")

# geom_errorbar
pe <- ggplot(summary_df, aes(x = factor(cyl), y = media,
                               ymin = ymin, ymax = ymax)) +
  geom_col(fill = PAL_CAN, alpha = 0.7, width = 0.6) +
  geom_errorbar(color = PAL_DARK, width = 0.25, linewidth = 0.9) +
  labs(title = "geom_errorbar()", subtitle = "col + barras de error",
       x = "cilindros", y = "mpg promedio")

# geom_ribbon
series_df <- tibble(
  x = 1:20,
  y = cumsum(rnorm(20, 0.3, 0.8))
) |>
  mutate(
    ymin = y - 0.8,
    ymax = y + 0.8
  )

pf <- ggplot(series_df, aes(x = x)) +
  geom_ribbon(aes(ymin = ymin, ymax = ymax),
              fill = PAL_MUST, alpha = 0.25) +
  geom_line(aes(y = y), color = PAL_MUST, linewidth = 0.9) +
  labs(title = "geom_ribbon()", subtitle = "línea + banda de incertidumbre",
       x = "x", y = "y")

(pa | pb | pc) /
(pd | pe | pf) +
  plot_annotation(
    title   = "Galería de geoms avanzados",
    caption = "Datos: datasets::mtcars, datos simulados",
    theme   = theme_guide(base_size = 12) +
              theme(plot.title = element_text(face = "bold", size = 13))
  )
```

---

# 4 · Referencia rápida: geom → tipo de variable

```{r}
#| label: tbl-ref
#| tbl-cap: "Guía rápida: tipos de variable recomendados por estética y geom"

tibble(
  Geom        = c("geom_bar / geom_col", "geom_histogram",
                  "geom_boxplot", "geom_point",
                  "geom_line / geom_area", "geom_text / geom_label",
                  "geom_ribbon", "geom_pointrange / geom_errorbar"),
  `x (mín.)`  = c("discreta", "continua", "discreta", "continua",
                  "continua / fecha", "continua", "continua / fecha",
                  "discreta / continua"),
  `y`         = c("– (count)", "– (count)", "continua", "continua",
                  "continua", "continua", "–",  "continua (media)"),
  `fill/color`= c("discreta", "continua", "discreta", "discreta/continua",
                  "discreta", "discreta", "discreta", "discreta"),
  `Nota`      = c("fill → discreta para comparar grupos",
                  "bins = número de barras",
                  "x discreta, y continua típicamente",
                  "color/size → continua para gradiente",
                  "fecha en x → time series",
                  "label → character",
                  "ymin & ymax obligatorios",
                  "ymin & ymax = límites del IC")
) |>
  knitr::kable(align = c("l","l","l","l","l"))
```

---

# 5 · Cómo extender esta guía

::: {.callout-note}
## Próximos pasos sugeridos

- **`facet_wrap()` / `facet_grid()`**: descomponer por variables discretas.  
- **`geom_smooth()`**: ajustar tendencias con `lm`, `loess` o `gam`.  
- **`scale_*_*()`**: personalizar paletas, rangos y etiquetas de ejes.  
- **`theme_*()`**: aplicar temas predefinidos o construir el tuyo propio.  
- **`ggrepel::geom_text_repel()`**: etiquetas sin solapamientos.  
- **`gghighlight`**: resaltar subconjuntos de datos.
:::

---

# 6 · Sesión reproducible

```{r}
sessionInfo()
```
