---
title: "Guía visual de tipos de variables y geoms en ggplot2"
format:
  html:
    toc: true
    theme: cosmo
execute:
  echo: true
  warning: false
  message: false
---

# Objetivo

Este documento genera **desde cero** una guía visual inspirada en los temas cubiertos por las hojas de referencia sobre:

- tipos de variables para visualización,
- geoms básicos,
- geoms avanzados.

No replica el diseño exacto ni el texto original; construye una versión propia mediante código en **R + ggplot2**.

```{r}
library(tidyverse)
library(glue)
```

# 1. Tipos de variables

## Ejemplo de datos

```{r}
example_df <- tibble(
  country = c("Peru", "Germany", "United States"),
  income_group = factor(c("middle_income", "high_income", "high_income")),
  approved = c(TRUE, FALSE, TRUE),
  level = ordered(c("first", "second", "third"), levels = c("first", "second", "third")),
  score = c(11.71, 14.20, 9.85),
  n = c(8L, 7L, 10L),
  date = as.Date(c("1972-03-12", "1982-04-18", "1999-10-22")),
  datetime = as.POSIXct(c("2012-02-09 00:00:00", "2014-07-18 13:30:00", "2016-11-02 08:15:00"), tz = "UTC")
)

glimpse(example_df)
```

## Tabla resumen

```{r}
variable_types <- tibble(
  tipo_r = c("<chr>", "<fct>", "<lgl>", "<ord>", "<dbl>", "<int>", "<date>", "<dttm>"),
  clase = c("character", "factor", "logical", "ordered", "double", "integer", "date", "datetime"),
  categoria = c("Discreta", "Discreta", "Discreta", "Discreta", "Continua", "Continua", "Fecha/Tiempo", "Fecha/Tiempo"),
  ejemplo = c(
    '"Germany"',
    'high_income',
    'TRUE',
    'first',
    '11.71',
    '8L',
    '1972-03-12',
    '2012-02-09 00:00:00'
  ),
  convertir = c(
    "as.character()",
    "as.factor()",
    "as.logical()",
    "as.ordered()",
    "as.double()",
    "as.integer()",
    "as.Date()",
    "as.POSIXct()"
  )
)

knitr::kable(variable_types, caption = "Resumen propio de tipos de variables útiles en visualización")
```

## Mapa visual de categorías

```{r}
var_plot_df <- variable_types %>%
  mutate(
    y = forcats::fct_rev(clase),
    x = case_when(
      categoria == "Discreta" ~ 1,
      categoria == "Continua" ~ 2,
      TRUE ~ 3
    )
  )

ggplot(var_plot_df, aes(x = x, y = y, label = tipo_r)) +
  geom_point(size = 5) +
  geom_text(nudge_y = 0.25, size = 3.5) +
  scale_x_continuous(
    breaks = c(1, 2, 3),
    labels = c("Discreta", "Continua", "Fecha / Tiempo")
  ) +
  labs(
    title = "Clasificación visual de tipos de variables",
    x = NULL,
    y = NULL
  ) +
  theme_minimal(base_size = 12)
```

# 2. Geoms básicos

## Matriz conceptual de estéticas

```{r}
basic_geoms <- tribble(
  ~geom,              ~x,      ~y,      ~fill,   ~alpha,  ~color,  ~width,  ~size,
  "geom_histogram", "must", "no",   "can",  "can",  "can",  "no",   "can",
  "geom_col",       "must", "must", "can",  "can",  "can",  "can",  "can",
  "geom_bar",       "must", "no",   "can",  "can",  "can",  "can",  "can",
  "geom_line",      "must", "must", "no",   "can",  "can",  "no",   "can",
  "geom_area",      "must", "must", "can",  "can",  "can",  "no",   "can",
  "geom_point",     "must", "must", "no",   "can",  "can",  "no",   "can",
  "geom_boxplot",   "must", "must", "can",  "can",  "can",  "can",  "can"
)

basic_long <- basic_geoms %>%
  pivot_longer(-geom, names_to = "aes", values_to = "status")

ggplot(basic_long, aes(x = aes, y = forcats::fct_rev(geom), shape = status)) +
  geom_point(size = 4) +
  scale_shape_manual(values = c(must = 16, can = 15, no = 17)) +
  labs(
    title = "Geoms básicos y sus estéticas",
    subtitle = "Círculo = obligatoria, cuadrado = opcional, triángulo = no aplicable",
    x = "Aesthetic",
    y = NULL,
    shape = "Estado"
  ) +
  theme_minimal(base_size = 12)
```

## Ejemplos reales con `mtcars`

```{r}
p1 <- ggplot(mtcars, aes(x = factor(cyl))) +
  geom_bar() +
  labs(title = "geom_bar()", x = "cyl", y = "count")

p2 <- ggplot(mtcars, aes(x = wt, y = mpg)) +
  geom_point() +
  labs(title = "geom_point()", x = "wt", y = "mpg")

p3 <- ggplot(mtcars, aes(x = wt, y = mpg)) +
  geom_line() +
  labs(title = "geom_line()", x = "wt", y = "mpg")

p4 <- ggplot(mtcars, aes(x = factor(cyl), y = mpg)) +
  geom_boxplot() +
  labs(title = "geom_boxplot()", x = "cyl", y = "mpg")

p1
p2
p3
p4
```

# 3. Geoms avanzados

## Matriz conceptual de estéticas

```{r}
advanced_geoms <- tribble(
  ~geom,              ~x,      ~y,      ~ymin,   ~ymax,   ~fill,   ~color,  ~alpha,  ~size,   ~width,  ~label,
  "geom_text",      "must", "must", "no",   "no",   "no",   "can",  "no",   "can",  "no",   "must",
  "geom_label",     "must", "must", "no",   "no",   "can",  "can",  "no",   "can",  "no",   "must",
  "geom_jitter",    "must", "must", "no",   "no",   "no",   "can",  "can",  "can",  "no",   "no",
  "geom_ribbon",    "must", "no",   "must", "must", "can",  "can",  "can",  "no",   "no",   "no",
  "geom_errorbar",  "must", "no",   "must", "must", "no",   "can",  "no",   "can",  "can",  "no",
  "geom_linerange", "must", "no",   "must", "must", "no",   "can",  "no",   "can",  "no",   "no",
  "geom_pointrange", "must", "must", "must", "must", "no",   "can",  "no",   "can",  "no",   "no"
)

advanced_long <- advanced_geoms %>%
  pivot_longer(-geom, names_to = "aes", values_to = "status")

ggplot(advanced_long, aes(x = aes, y = forcats::fct_rev(geom), shape = status)) +
  geom_point(size = 4) +
  scale_shape_manual(values = c(must = 16, can = 15, no = 17)) +
  labs(
    title = "Geoms avanzados y sus estéticas",
    subtitle = "Círculo = obligatoria, cuadrado = opcional, triángulo = no aplicable",
    x = "Aesthetic",
    y = NULL,
    shape = "Estado"
  ) +
  theme_minimal(base_size = 12)
```

## Ejemplos reales

```{r}
set.seed(123)

example_labels <- mtcars %>%
  rownames_to_column("car") %>%
  slice_max(mpg, n = 5)

ggplot(example_labels, aes(x = wt, y = mpg, label = car)) +
  geom_text() +
  labs(title = "geom_text()", x = "wt", y = "mpg")
```

```{r}
ggplot(mtcars, aes(x = factor(cyl), y = mpg)) +
  geom_jitter(width = 0.15, height = 0) +
  labs(title = "geom_jitter()", x = "cyl", y = "mpg")
```

```{r}
summary_df <- mtcars %>%
  group_by(cyl) %>%
  summarise(
    mean_mpg = mean(mpg),
    sd_mpg = sd(mpg),
    ymin = mean_mpg - sd_mpg,
    ymax = mean_mpg + sd_mpg,
    .groups = "drop"
  )

ggplot(summary_df, aes(x = factor(cyl), y = mean_mpg, ymin = ymin, ymax = ymax)) +
  geom_pointrange() +
  labs(title = "geom_pointrange()", x = "cyl", y = "mpg promedio")
```

```{r}
series_df <- tibble(
  x = 1:10,
  y = c(3, 4, 5, 6, 5, 7, 8, 7, 9, 10)
) %>%
  mutate(
    ymin = y - runif(n(), 0.4, 1.0),
    ymax = y + runif(n(), 0.4, 1.0)
  )

ggplot(series_df, aes(x = x)) +
  geom_ribbon(aes(ymin = ymin, ymax = ymax), alpha = 0.2) +
  geom_line(aes(y = y)) +
  labs(title = "geom_ribbon()", x = "x", y = "y")
```

# 4. Cómo extender esta guía

Puedes ampliar este documento agregando:

- `facet_wrap()` para comparar variables,
- `geom_smooth()` para tendencias,
- `scale_*_*()` para personalizar ejes,
- `theme_*()` para estilos visuales,
- tablas con tipos de variables recomendados por geom.

# 5. Sesión reproducible

```{r}
sessionInfo()
